【裁判字號】    99,交抗,527
【裁判日期】    990624
【裁判案由】    聲明異議
【裁判全文】
臺灣高等法院臺中分院交通事件裁定     99年度交抗字第527號
抗  告  人
即受處分人  甲○○
上列抗告人因聲明異議案件，不服臺灣臺中地方法院中華民國99
年5月17日所為裁定（99年度交聲字第1931號），提起抗告，本
院裁定如下：
    主  文
抗告駁回。
    理  由
一、抗告意旨略以：
（一）本件員警在抗告人停在紅綠燈之當下，即臺中市○○路與
      大英街口處，盤查抗告人，認抗告人騎乘機車搖擺不定，
      在此情形下，既無法舉證抗告人在行駛中有搖擺不穩情形
      ，自應予抗告人為平衡測試，以證實有無搖擺不穩之情形
      ，而非僅有員警口述為憑，更不能以抗告人未提出平衡測
      試之要求，即予以省略。又員警盤查最初竟指抗告人嘴角
      有傷，是否駕車肇事，惟抗告人否認之後，隨即指抗告人
      酒駕，過程顯然有瑕疵。
（二）警方確實多次要求抗告人配合呼氣，雖抗告人未立即配合
      但亦未表示拒測。警方七次催促抗告人配合呼氣甚急，使
      抗告人無思考空間，導致員警誤會抗告人拒絕配合。在抗
      告人猶豫間，員警即按下拒測按鈕，抗告人表示願意接受
      酒測，警方則以程序結束為由不肯接受，抗告人極力要求
      受測，警方仍罔顧抗告人之請求，是否合理。抗告人自始
      未具體向員警表示拒測，員警謂抗告人有消極拒測之情形
      ，但法規並未規定酒測程序之時間限制，抗告人縱使耽擱
      一些時間，亦不能因警方短時間內催促多次遂認抗告人不
      配合測試，顯見員警執法程序有過當之嫌云云。
二、原裁定意旨略以：
（一）受處分人確有於上揭時、地，騎乘上開機車，為警攔停舉
      發「拒絕接受酒精濃度測試檢定」之違規，原處分機關遂
      依道路交通管理處罰條例第35條第4項規定，裁處受處分
      人罰鍰60000元、吊銷機車駕駛執照、3年內禁考等情，此
      有臺中市警察局中市警交字第GF0000000號舉發違反道路
      交通管理事件通知單、拒測單、臺中市警察局99年4月8日
      中市警交字第0990023692號函及上開裁決書各1紙在卷可
      稽，堪先認定屬實。
（二）至受處分人雖以員警未先施以身體平衡檢測，所為程序顯
      然違法云云置辯。然按內政部警政署執行取締酒後駕車標
      準作業程序（SOP）既已清楚載明：「執勤員警針對可疑
      車輛（如：蛇行、亂按鳴喇叭、未開大燈、行駛不穩、有
      閃避行為等車輛），得現場執行指揮其暫停、觀察；於指
      揮車輛停止後，應告知駕駛人，警方目前正在執行取締酒
      後駕車勤務，同時觀察駕駛人體外表徵（如：面帶酒容、
      面色潮紅、眼神恍惚、胡言亂語或渾身散發酒氣等情形）
      或以酒精檢知器辨明有無飲酒徵兆；如研判駕駛人有飲酒
      徵兆，則指揮車輛靠邊停車，並請其下車接受酒精濃度測
      試檢定；執行酒精濃度測試檢定前，應先告知並確認受測
      者已飲酒結束15分鐘以上或酌情提供礦泉水給受測者漱口
      ，以避免口腔殘留酒精；事先告知受測人員有照相、錄影
      或錄音；準備呼氣酒精測試器，取出新吹嘴，告知儀器測
      定之流程及注意事項，請駕駛人口含吹嘴呼氣等執行程序
      。」等規定，而經原審依職權勘驗原處分機關隨文移送之
      臺中市警察局99年4月8日中市警交字第0990023692號函所
      附受處分人為警舉發當時之錄影蒐證光碟後，其內容既顯
      示如下：光碟檔名：990320甲○○拒測1.MPG【3/3】：
    於影片開始時，受處分人為警攔停，警員盤查受處分人。
    於影片0分43秒，員警拿出酒測裝置。
    於影片4分20秒，員警拿包裝水供受處分人漱口。
    於影片5分50秒，員警向受處分人解釋酒醉駕車違規、酒
      測及拒測之規定。
    於影片6分30秒，員警向受處分人表示係因在後見受處分
      人騎乘機車搖擺不定方予攔停。
    於影片6分40秒，員警詢問有無喝酒，受處分人承認有喝
      酒。
    於影片6分44秒，員警詢問受處分人臉上為何有傷痕及是
      否有肇事。
    於影片9分6秒，受處分人開始漱口及喝水，並於10分5秒
      時飲用包裝水完畢。
    於影片10分20秒開始，受處分人一再以「沒有闖紅燈、超
      速等違規」、「要回家睡覺」、「意識很清楚」及「有喝
      2瓶（有時改稱1瓶）保力達（有時改稱啤酒），若進行酒
      測一定不會過」為由，要求警方不要進行酒測。
    於影片10分45秒開始，員警一再向受處分人解釋酒醉駕車
      即為違規行為、酒測及拒測之規定、受處分人身上有酒味
      ，要求受處分人配合進行酒測。
    於影片15分13秒，員警準備呼氣酒精測試器，裝置新吹嘴
      ，手持呼氣酒精測試器要求受處分人配合呼氣，並第一次
      告知權益，受處分人未配合呼氣。
    於影片16分09秒，員警手持呼氣酒精測試器要求受處分人
      配合呼氣，並第二次告知權益，受處分人未配合呼氣。
    於影片18分21秒，員警手持呼氣酒精測試器要求受處分人
      配合呼氣，並第三次告知權益，受處分人未配合呼氣。
    於影片20分27秒，員警手持呼氣酒精測試器要求受處分人
      配合呼氣，並第四次告知權益，受處分人未配合呼氣。
    於影片21分24秒，員警手持呼氣酒精測試器要求受處分人
      配合呼氣，並第五次告知權益，受處分人未配合呼氣。
    於影片22分41秒，員警手持呼氣酒精測試器要求受處分人
      配合呼氣，並第六次告知權益，受處分人未配合呼氣。
    於影片23分24秒，員警手持呼氣酒精測試器要求受處分人
      配合呼氣，並第七次告知權益，受處分人未配合呼氣。
    於影片25分30秒，員警按下呼氣酒精測試器按鈕，告知受
      處分人已構成拒測違規。
    於影片25分55秒至29分19秒，呼氣酒精測試器螢幕顯示「
      拒測」，員警開始開單，受處分人反駁沒有拒絕酒測，表
      示願意配合酒測，員警告知已舉發受處分人拒測，受處分
      人若有意見，請向法院聲明異議。
    亦即觀諸上開勘驗內容，可知舉發員警乃係察覺受處分人騎
    乘上開機車搖擺不定，於攔停受處分人後，發現受處分人臉
    上傷痕且身上帶有酒氣，又受處分人亦向舉發員警承認伊確
    有喝酒之情事，舉發員警遂提供受處分人飲用礦泉水後，要
    求受處分人進行酒精測試無疑，從而，揆諸上開說明，已堪
    認依上開作業程序為觀，並無要求員警於取締酒駕時應先施
    以身體平衡檢測，始得進行酒精測試之情，且舉發員警所為
    本件駕車取締程序之執行，尚無任何違法或不當之處，至為
    明確。再者，受處分人係經舉發員警一再告知酒測、拒測等
    規定及相關權益達七次後，均未配合進行呼氣測試，受測時
    間長達約十五分鐘之久，又一再以前述之「沒有闖紅燈等違
    規」、「意識很清楚」、「若進行酒測一定不會過」等詞為
    由，藉故拖延、不願配合員警進行酒測，而遭員警開單舉發
    等情，既如前述，則受處分人確有上開違規事證，已無疑義
    。而受處分人雖另辯稱伊事後已因天色昏沈，並經警方勸導
    後，同意進行酒測，然遭員警拒絕，是本件舉發過程顯然違
    法云云；然查，執行酒測程序雖無時間之限制，惟因酒精濃
    度檢測具有時效性，隨著時間經過體內酒精濃度勢將遞減，
    而本件受處分人係於員警舉發結束後，始表示願意接受酒精
    濃度檢測，如上所述，則受處分人體內之酒精濃度業已隨時
    間而遞減，若再進行酒測，亦顯無法精確認定受處分人駕駛
    當時之酒精濃度，且員警所為舉發程序既已完成，並對外發
    生效力，自不得任意撤銷或廢止，準此，受處分人尚不得以
    伊事後已願意接受酒測為由，使先前之違法狀態轉為合法，
    而本件員警拒絕受處分人上開酒測之要求，自屬有據，而其
    舉發程序並無任何違法或不當之處。基上，本件違規事證明
    確，受處分人所為異議之聲明，為無理由，當予駁回等語。
三、按汽車駕駛人，拒絕接受酒精濃度測試之檢定者，處六萬元
    罰鍰，並當場移置保管該汽車及吊銷該駕駛執照，且三年內
    不得考領駕駛執照，道路交通管理處罰條例第35條第4項前
    段、第67條第2項前段分別定有明文。上揭立法意旨，係因
    人飲酒後注意力、反應力均較常人為低，若駕車上路，對路
    上其他汽車或行人之生命、身體安全均存有危險性，故特立
    法嚴禁酒後駕車，以保障路上過往車輛及行人之法益，並課
    予汽車駕駛人有接受酒精濃度測試檢定之義務，便利測試檢
    定作業之及時順利實施，以取得客觀正確之判測結果，進而
    防免可能產生之交通事故，是汽車駕駛人遇有警員測試檢定
    ，即應配合受檢，不得以任何理由拒絕或拖延，否則即屬違
    反上開規定，應受裁罰。次按道路交通管理處罰條例第35條
    授權員警實行酒精濃度測試之規定，乃基於員警執行交通稽
    查勤務之必要性所設，員警固然不能毫無理由對路人實施酒
    測，然只要有事實足認駕駛人有酒駕可能性，其發動門檻即
    已足備。又警察對於已發生危害或依客觀合理判斷易生危害
    之交通工具，得予以攔停並採行下列措施：(一)要求駕駛人
    或乘客出示相關證件或查證其身分。(二)檢查引擎、車身號
    碼或其他足資識別之特徵。(三)要求駕駛人接受酒精濃度測
    試之檢定，警察職權行使法第8條著有明文。是員警依客觀
    合理判斷，自得對易生危害之交通工具實施攔停，並對駕駛
    人實施酒測，而所謂「依客觀合理判斷易生危害之交通工具
    」，基本上係依員警執法時自身之主觀認知判定。然如駕駛
    人認員警有何執行不當之情形時，為確保員警執行公務之正
    當性，及兼顧個別人民之權益，汽車駕駛人得於員警值勤之
    際，當場表示異議，惟員警若仍堅持實施酒測，汽車駕駛人
    則僅得要求員警提供書面紀錄，嗣後提起訴願及行政訴訟，
    不得拒絕接受酒精濃度測試檢定，以達維護社會大眾行的安
    全之公共利益。末按有關「拒絕接受酒精濃度測試檢定」構
    成要件，應以警方明確告知駕駛人酒精濃度測試標準流程及
    方法後，駕駛人仍積極或消極拒絕測試，即可判定為「拒絕
    接受酒精濃度測試檢定」，亦有內政部警政署90年8月23日
    （90）警署交字第175739號函在卷可按，核其意旨，係在便
    利測試檢定作業之及時順利實施，俾取得客觀正確之判測結
    果，進而防免可能產生之交通事故，是汽車駕駛人遇有警員
    測試檢定，即應配合受檢，不得以任何理由拒絕或拖延，否
    則即屬違反上開規定應受裁罰甚明。是有關汽車駕駛人拒絕
    接受酒精濃度測試之檢定者，應科處罰鍰並吊銷駕駛執照之
    規定，只要駕駛人有拒絕接受酒精濃度測試之檢定行為，即
    有該等處罰規定之適用。
四、經查：
（一）抗告人即受處分人甲○○（下稱抗告人）駕駛車牌號碼SZ
      R-648號輕機車，於民國（以下同）99年3月20日0時20分
      許行經臺中市○○路、大英街口，因「酒後駕車拒絕接受
      酒精測試」之違規事由，經臺中市警察局交通警察隊直屬
      第一分隊警員依違反道路交通管理處罰條例第35條第4項
      ，製開中市警交字第GF0000000號舉發違反道路交通管理
      事件通知單予以舉發，受處分人不服，到案申訴，經原處
      分機關函詢原舉發機關調查結果，仍認抗告人違規事實明
      確，遂於99年4月30日以裁監稽違字第裁61-GF0000000號
      裁決書裁處新臺幣（以下同）六萬元之罰鍰，並吊銷機車
      駕駛執照，三年內禁考等情，有臺中市警察局舉發違反道
      路交通管理事件通知單、交通部公路總局臺中區○○○○
      ○道路交通管理事件裁決書各在卷（原審卷第14、15頁）
      可按。
（二）本件違規情事，業據原審勘驗原處分機關隨文移送之臺中
      市警察局99年4月8日中市警交字第0990023692號函所附受
      處分人為警舉發當時之錄影蒐證光碟，其內容顯示：於影
      片6分30秒，員警向受處分人表示係因在後見受處分人騎
      乘機車搖擺不定方予攔停、於影片6分40秒，員警詢問有
      無喝酒，受處分人承認有喝酒、於影片10分45秒開始，員
      警一再向受處分人解釋酒醉駕車即為違規行為、酒測及拒
      測之規定、受處分人身上有酒味，要求受處分人配合進行
      酒測，顯見舉發警員確實觀察抗告人駕駛車輛行駛之客觀
      狀況後，認定抗告人係酒後駕車，遂對抗告人實行酒精濃
      度測試，該員警對於抗告人實施酒測即非無正當事實為依
      據，依上揭意旨，抗告人自不得拒絕實行酒測。
（三）又抗告人辯稱僅耽擱一些時間，並未明確拒絕接受酒精測
      試云云，惟經原審勘驗上開蒐證光碟，其內容顯示自員警
      向抗告人說明酒精濃度測試標準流程及方法（即影片5分
      50秒）後，經過19分40秒，員警七次向抗告人告知其權益
      後，直至影片25分30秒，員警按下呼氣酒精測試器按鈕前
      ，駕駛人即抗告人均未配合呼氣，雖抗告人一再表明並未
      拒絕酒測，卻一再以「我承認我有喝酒」、「若進行酒測
      一定不會過」、「我沒有違規」等語拖延警方實施酒測時
      間，自當解為有消極拒絕測試之意思，抗告人此部分抗告
      自無理由。
（四）綜上，本件抗告人拒絕酒測違規事證已臻明確，是本件抗
      告人於上開時地確有拒絕接受酒精濃度測試檢定之違規行
      為，應堪認定，抗告人仍持前詞否認違規云云，殊非可採
      。是原審法院認原處分機關以抗告人「拒絕接受酒精濃度
      測試之檢定」，裁處其罰鍰新臺幣六萬元，並吊銷駕駛執
      照，且三年內禁考，並無違誤，裁定駁回抗告人之異議，
      核無不合。抗告人徒憑己見，恣意指摘原裁定不當，為無
      理由，應予駁回。
五、據上論斷，應依道路交通案件處理辦法第26條、刑事訴訟法
    第412條，裁定如主文。
中    華    民    國    99    年    6     月    24    日
            交通法庭      審判長法  官  李  璋  鵬
                                法  官  胡  森  田
                                法  官  胡  忠  文
以上正本證明與原本無異。
不得抗告。
                                書記官  廖  家  莉
中    華    民    國    99    年    6     月    24    日

司法院資訊處製作；財團法人民間司法改革基金會備份。
